臺灣高雄地方法院民事判決　　　　　　　　　　　　九十三年度重訴字第四九六號
　　原　　　告　乙○○
　　被　　　告　甲○○
　　訴訟代理人　徐豐益律師
當事人間清償借款事件，本院民國九十三年十一月十八日言詞辯論終結，判決如下：
    主    文
原告之訴及假執行之聲請均駁回。
訴訟費用由原告負擔。
    事實及理由
一、原告起訴主張：被告於民國八十五年十月三十日向原告借款新臺幣（下同）一千
    萬元，約定清償期為八十六年一月二十四日，並以其所有坐落高雄縣仁武鄉○○
    段五二八、五三六、五三七、五三三、五二九、五三五、五三０地號之土地為抵
    押，於八十五年十月三十日登記在案。詎清償期屆至後，被告未依約清償，原告
    逐向本院聲請拍賣抵押物，經本院以八十九年度拍字第六０四四號裁定准予拍賣
    抵押物，並經原告聲請強制執行拍定後，由本院民事執行處分配原告債權二百一
    十九萬二千四百三十六元，不足額部分含利息共為一千一百四十九萬五千一百六
    十五元，該不足額部分自應由被告給付，惟迭經催討，被告仍置之不理。爰依消
    費借貸契約之法律關係，請求被告給付上開尚欠之款項，並聲明：（一）被告應
    給付原告一千一百四十九萬五千一百六十五元，及自起訴狀繕本送達翌日起至清
    償日止，按週年利率百分之五計算之利息；並願供擔保請准宣告假執行等語。
二、被告則對原告主張曾以被告所有之上開土地供原告設定抵押權，嗣並遭原告聲請
    拍賣，而獲償二百一十九萬二千四百三十六元等情，不予爭執。惟辯稱：被告係
    原告之大嫂，因被告之夫陳潘淼曾數度向原告借款，二人有金錢往來，本件債務
    亦係其夫陳潘淼向原告之借款，被告為擔保其夫之借款，始提供上開土地供原告
    兩造及陳潘淼始於九十一年八月十五日書立協議書，由被告承擔陳潘淼之債務，
    並約定自簽署該協議書之日起二年內，每月清償原告六萬元；第三年起則每月清
    償十萬元，迄全部債務清償完畢時止，原告並不加計利息。故該協議書為免責之
    債務承擔，且該協議書亦無一期不履行視為全部債務到期之約定，被告亦無放棄
    期限利益，則自九十一年九月十五日被告應給付第一期款起算二年，至九十三年
    九月十五日止，被告共應給付原告一百四十四萬元（即60000×24= 0000000），
    若算至九十三年十一月十五日為止，被告亦應給付一百六十四萬元而已【即
    0000000+（100000×2）=0000000】。而被告已清償原告三十六萬元，且原告另
    聲請拍賣抵押之土地獲償二百餘萬元，已遠超過被告迄今應清償原告之款項，故
    原告以借貸契約關係請求被告應給付借款一千一百四十九萬五千一百六十五元，
    實屬無理由等語。並聲明駁回原告之訴，如受不利判決，願供擔保請准宣告免為
    假執行。
三、兩造不爭執之事實：
（一）被告於八十五年十月三十日以其所有坐落高雄縣仁武鄉○○段五二八、五三六
      、五三七、五三三、五二九、五三五、五三０地號之土地為原告設定抵押。嗣
      並遭原告聲請拍賣抵押物，經本院強制執行拍定後，由本院民事執行處分配原
      告債權二百一十九萬二千四百三十六元，不足額部分含利息共為一千一百四十
      九萬五千一百六十五元。
（二）兩造及被告之夫陳潘淼於九十一年八月十五日書立協議書，約定自簽署該協議
      書之日起二年內，每月應清償原告六萬元；第三年起則每月清償十萬元，迄全
      部債務清償完畢時止，原告並不加計利息。
四、兩造爭執之點：（一）系爭債務之借款人究係被告抑或被告之夫陳潘淼﹖（二）
    兩造及被告之夫陳潘淼於九十一年八月十五日書立協議書究係何種法律關係﹖原
    告可否執該協議書請求被告給付尚積欠之債務﹖茲分述本院之判斷如下：
（一）系爭債務之借款人究係被告抑或被告之夫陳潘淼﹖
  １、被告雖辯稱：被告係為擔保其夫陳潘淼向原告之借款，始提供上開土地供原告
      按「抵押權為不動產物權，非經登記，不生效力，抵押權人僅能依設定登記之
      內容行使權利，是抵押債務人究為何人，應以設定登記之內容為準。」「設定
      抵押權，以債權之成立為前提，若其債權不成立或無效時，因抵押權之有從屬
      性，其抵押權應不生效力。」最高法院七十二年台上字第二四三二號判例及七
      ０年度台上字第一四八八號判決分別可資參照。
  ２、經查，被告以其所有坐落高雄縣仁武鄉○○段五二八、五三六、五三七、五三
      三、五二九、五三五、五三０地號之土地為原告設定抵押權，並於八十五年十
      月三十日登記在案，其抵押權登記之權利價值為一千萬元，約定抵押權存續期
      間自八十五年十月二十四日起至八十六年一月二十四日，其登記之債務人及設
      定義務人均為被告之事實，業經本院調閱本院九十二年度執字第一六六四六號
      拍賣抵押物強制執行執行案卷內所附上開土地之土地登記謄本審閱無訛。而上
      開抵押權設定之債務人及設定義務人既均為被告，而非被告之夫陳潘淼，參酌
      上開最高法院判例及判決意旨，應足認告確有以前開土地為抵押而向原告借貸
      一千萬元甚明。且經本院審閱本院九十二年度執字第一六六四六號拍賣抵押物
      強制執行案卷，本院於該執行事件公開拍賣被告之前揭抵押土地時，通知書均
      明確記載被告為債務人，均未經被告提出異議；且於拍定後，其強制執行金額
      計算書分配表及分配結果彙總表亦明確記載債務人為被告，債權金額為一千萬
      元等情，亦足認被告確有向原告借貸一千萬元之事實。從而，堪認本件債務之
      借款人應為被告，而非被告之夫陳潘淼。被告空言辯稱伊僅係擔任其夫陳潘淼
      向原告借款之物上保證人云云，惟卻未提出任何證據可供本院參憑，則被告所
      辯自不足採信。
（二）兩造及被告之夫陳潘淼於九十一年八月十五日書立協議書究係何種法律關係﹖
      原告可否執該協議書請求被告給付尚積欠之債務﹖
  １、按「第三人與債權人訂立契約承擔債務人之債務者，其債務於契約成立時，移
      轉於該第三人。」民法第三百條定有明文，此固即學說上所稱「免責的債務承
      擔」。惟「債務承擔，有免責的債務承擔及併存的債務承擔之別，前者於契約
      生效後原債務人脫離債務關係，後者為第三人加入債務關係與原債務人併負同
      一之債務，而原債務人並未脫離債務關係。」「第三人與債權人訂立契約承擔
      債務人之債務者，其債務固於契約成立時移轉於該第三人，惟第三人與債權人
      訂立之契約，係由該第三人加入為債務人，而與原債務人就同一債務各負全部
      給付之責任者，雖學說上稱為重疊的債務承擔，究與民法第三百條所規定之免
      責的債務承擔不同，原債務人就其債務仍與該第三人連帶負其責任。」最高法
      院四十九年台上字第二０九０號、二十三年上字第一三七七號亦分別著有判例
      可資參憑。
  ２、經查，兩造及被告之夫陳潘淼對於本件債務曾於九十一年八月十五日書立協議
      書之事實，為兩造所不爭執，並有該協議書一紙在卷可稽。而依該協議書第二
      點所載：「甲方（即陳潘淼）於簽署本協議書起二年內每月清償乙方（即原告
      ）新台幣陸萬元；第三年起每月清償壹拾萬元。直到已有債務（全部債務約二
      千五百萬元；以實際票面債務金額為準）全部清償完畢為止，乙方不加計利息
      。‧‧‧」；第三點並載明：「甲方依本協議清償達壹仟萬元時，乙方應塗銷
      前開強制執行（即本院九十一年度執字第四三一九號強制執行事件）標的之抵
      押權設定，其於債務甲方仍負清償責任。」等文字，可知兩造及陳潘淼係同意
      由被告之夫陳潘淼加入本件債務而為清償。至於該協議書所載之法律關係究為
      「免責的債務承擔」（即被告脫退原債務關係）抑或「併存（重疊）的債務承
      擔」（即被告不脫退原來之債務關係，另加入陳潘淼為債務人），該協議書雖
      無明白載明。惟該協議書之內容既無明確表示係由陳潘淼「承擔」原被告之債
      務，且該協議書亦係由兩造及陳潘淼三方共同簽名，應可推知第三人陳潘淼僅
      係加入原兩造之債務關係為債務人，而原債務人即被告並不脫離原債務關係。
      從而，該協議書之法律關係應為「併存（重疊）的債務承擔」，且依該協議書
      之記載，亦可認定本件債務之借款人係為被告無疑。否則若係陳潘淼為借款人
      ，又豈有被告加入為債務人後，該協議書卻又載明應由陳潘淼負擔每月清償還
      款之責，而無隻字片語提及被告應如何清償之理﹖足徵被告辯稱本件借款之債
      務人為陳潘淼，且該協議書係由被告承擔陳潘淼之債務，為免責之債務承擔云
      云，均屬不能採信。
  ３、惟按「稱和解者，謂當事人約定，互相讓步，以終止爭執或防止爭執發生之契
      約。」「和解有使當事人所拋棄之權利消滅及使當事人取得和解契約所訂明權
      利之效力。」民法第七百三十六條及第七百三十七條分別定有明文。又和解內
      容，倘以他種法律關係替代原有法律關係者，則係以和解契約創設新法律關係
      ，故債務人如不履行和解契約，債權人應依和解創設之新法律關係請求履行，
      不得再依原有法律關係請求給付。最高法院亦著有八十三年台上字第六二０號
      判例可參。經查：
    (1)上開協議書既係於兩造於借款後之另一協議，當可認定係兩造之和解契約，而
      該和解契約既已創設新的法律關係（即有第三人陳潘淼加入為債務人及被告可
      分期給付之利益），故被告如不履行該和解契約，原告即應依和解創設之新法
      律關係請求履行，不得再依原有法律關係請求給付。從而，依上開協議書所載
      ，被告及陳潘淼應自簽署該協議書之日起二年內，每月清償原告六萬元；第三
      年起則每月清償十萬元，迄全部債務清償完畢時止，原告並不加計利息。且該
      協議書亦無一期不履行視為全部債務到期之約定，故被告並無放棄該分期給付
      之期限利益甚明。雖原告主張當初兩造有約定一期不履行視為全部到期云云，
      惟原告並無舉出積極證據以實其所說，且兩造若有放棄期限利益之約定，衡情
      亦會載明於協議書上，惟協議書上並無被告放棄期限利益之明文，故原告之上
      開主張，顯不可採。
    (2)從而，依該協議書所載之分期給付金額計算，自九十一年九月十五日被告應給
      付第一期款起算二年，至九十三年九月十五日止，被告共應給付原告一百四十
      四萬元（即60000×24= 0000000），若計算至本件言詞辯論終結之日即九十三
      年十一月十八日止，被告亦僅應給付一百六十四萬元而已【即0000000+（
      100000×2）=0000000】。而被告雖辯稱其已清償原告三十六萬元云云，惟被
      告迄無提出已清償三十六萬元之證據，故本院認應以原告主張被告僅清償十八
      萬元為可採。惟被告既已清償原告十八萬元，且原告於簽署該協議書後，另以
      本院九十二年度執字第一六六四六號執行事件，聲請拍賣被告抵押之土地已獲
      償二百十九萬二千四百三十六元（含執行費用十二萬零四百七十八元）之事實
      ，為原告所不爭執，並有本院民事執行處強制執行金額計算書分配表及分配結
      果彙總表影本各一份在卷可稽，則上開原告已獲償之金額已遠超過被告迄今應
      清償原告之款項（即一百六十四萬元）。故原告再以其與被告之原消費借貸契
      約關係，請求被告應給付借款一千一百四十九萬五千一百六十五元，即屬無據
      。
五、綜上所述，兩造及被告之夫陳潘淼於九十一年八月十五日書立之協議書既係「併
    存（重疊）的債務承擔」，係由被告之夫陳潘淼加入本件債務而為清償，則該協
    議書應屬兩造於借款後之另一協議，當可認定係兩造之和解契約。而該和解契約
    亦已創設新的法律關係（即有第三人陳潘淼加入為債務人及被告可分期給付之利
    益），故被告如不履行該和解契約，原告即應依和解創設之新法律關係請求履行
    ，不得再依原有法律關係請求給付。且依該協議書所載被告應分期給付之金額，
    計算至本件言詞辯論終結之日即九十三年十一月十八日止，被告應給付原告一百
    六十四萬元【即（60000×24）+（100000×2）=0000000】。惟被告既已清償原
    告十八萬元，且原告於簽署該協議書後，另以本院九十二年度執字第一六六四六
    號執行事件，聲請拍賣被告抵押之土地已獲償二百十九萬二千四百三十六元（含
    執行費用十二萬零四百七十八元），則上開原告已獲償之金額已遠超過被告迄今
    應清償原告之款項（即一百六十四萬元）。故原告再以其與被告之原消費借貸契
    約關係，請求被告應給付借款一千一百四十九萬五千一百六十五元，即屬於法無
    據，應予駁回。而原告之訴既經駁回，其假執行之聲請亦失所依附，併駁回之。
六、又本件事證已臻明確，原告雖聲請本院訊問其偕同到庭之證人，以證明被告並無
    按協議書所載之分期給付辦法清償等事實（參本院九十三年十一月十八日言詞辯
    論筆錄）。惟本院認該待證事實已業經本院認定無訛，且與本件判決結果無涉，
    爰毋庸再予訊問，併此敘明。
據上論結，原告之訴為無理由，依民事訴訟法第七十八條，判決如主文。
中　　　華　　　民　　　國　　九十三　　年　　十一　　月　　  三十  　　日
                             臺灣高雄地方法院民事第二庭
                                         法      官 楊富強
正本係照原本作成。
如不服本判決，應於送達後廿日內，向本院提出上訴狀並表明上訴理由，如於本判決
宣示後送達前提起上訴者，應於判決送達後十日內補提上訴理由書（須附繕本）。
中　　　華　　　民　　　國　　九十三　　年　　十一　　月　　  三十　  　日
                                         法院書記官 鄭翠蘭
